臺灣苗栗地方法院刑事判決　　　　　　　　90年度訴字第84號
公　訴　人　臺灣苗栗地方法院檢察署檢察官
被　　　告　庚○○
　　 （原名 劉大維）
　　　　　　戊○○
　　　　　　己○○
　　　　　　　　　　號6樓
上列被告因山坡地保育利用條例案件，經檢察官提起公訴（88年
度偵字第5475號、89年度偵字第3929號），本院判決如下：
    主  文
庚○○、戊○○、己○○均無罪。
    理  由
一、公訴意旨略以：劉大維（按已改名為庚○○）前因重利案件
    ，經判處有期徒刑4 月確定，甫於民國85年8 月30日易科罰
    金執行完畢。劉大維、戊○○及己○○均明知坐落苗栗縣頭
    份鎮○○段1305地號土地（重測前為興隆段興隆小段505 地
    號）係經編定為山坡地保育區之農牧用地，於該土地上採取
    土石，應先擬具水土保持計劃，送請各該目的事業主管機關
    會同主管機關核定並監督實施，始得開採土石，竟共同基於
    違法開採之犯意聯絡，先於87年9 月間，佯以經營農業生產
    為由，擬具水土保持計劃而向苗栗縣政府申報簡易水土保持
    ，經苗栗縣政府認上開土地地形平坦僅需清除地上雜草及耕
    耘即可經營農業生產，而否准渠等所擬之簡易水土保持之申
    請後，仍自87年12月間起，擅自在上開土地，雇工開挖土石
    ，致生水土流失，因認被告等三人共同違反山坡地保育利用
    條例第35條第3項之罪嫌。
二、按行為之處罰，以行為時之法律有明文規定者為限，是為罪
    刑法定主義，刑法第1 條定有明文。又按犯罪事實應依證據
    認定，無證據不得推定其犯罪事實；又不能證明被告犯罪者
    ，應諭知無罪之判決，刑事訴訟法第154 條、第301 條第1
    項分別定有明文；且認定不利於被告之事實須依積極證據，
    苟積極證據不足為不利於被告事實之認定時，即應為有利於
    被告之認定（最高法院30年台上字第816 號判例參照）。
三、按山坡地保育利用條例於87年1 月7 日修正公布時，修正前
    第35條第1 項第4 款、第3 項有關「違反同條例第30條第1
    項規定，未先擬具水土保持計劃或水土保持計劃未經核定而
    擅自經營使用山坡地，致生公共危險」之規定，則修正為第
    35條第1 項第1 款及第3 項前段，以「依法應擬具水土保持
    計劃而未擬具，或水土保持計劃未經核定而擅自實施，或未
    依核定之水土保持計劃實施，致生水土流失、毀損水土保持
    處理與維護設施或釀成災害」為其刑罰構成要件，即由危險
    犯修正為實害犯。
四、本件公訴人認被告三人共同違反山坡地保育利用條例第35
    條第3 項之罪嫌。但查如上所述該罪為實害犯，就本案起訴
    書所載而言，以「致生水土流失」為要件。起訴書犯罪事實
    欄固有「致生水土流失」之記載，但於證據並所犯法條欄一
    、倒數第8 行卻記載：「遇雨侵蝕而有水土流失之『虞』」
    ，則如依證據所示，本案既僅為危險犯，構成要件不該當，
    被告自不構成犯罪。又該罪並無處罰未遂，是亦無未遂犯之
    問題。因此，就起訴書所指稱被告三人共同未依規定開挖苗
    栗縣頭份鎮○○段1305地號土地（以下簡稱1305土地），觸
    犯山坡地保育利用條例第35條第3 項之罪嫌，首應予釐清者
    ，為本件是否有「致生水土流失」之情，否則縱如起訴書所
    載，被告三人確有參與開挖土石之證據，亦不為罪。
五、按檢察官就被告犯罪事實有舉證責任，為刑事訴訟法第161
    條於92年2 月8 日修正前所明定，修正後之現行同條文之第
    1 項亦規定：「檢察官就被告犯罪事實應負舉證責任，並指
    出證明之方法」。是無論就新舊條文規定以觀，檢察官就其
    起訴之犯罪事實本有舉證責任，起訴書既僅認為「有水土流
    失之虞」，與其起訴法條已有所不符，已難謂已盡舉證責任
    。而從起訴卷證中，除現場照片外，對於是否生水土流失之
    判斷，當地主管機關苗栗縣政府（農業局）於88年10月19日
    以府農保字第8800090057號函台灣苗栗地方法院檢察署僅稱
    有：「違規現場無排水及水土保持維護設施，有生水土流失
    之虞」（見88他字240 號卷90頁），另苗栗縣政府亦僅係以
    被告己○○未先擬具水土保持技術規範而予處分，並未認定
    已生水土流失之結果（見88偵字5475號卷60至66頁）。檢察
    官雖於88年8 月21日會同苗栗縣警察局頭份分局刑事組人員
    ，前往現場會勘驗拍照，刑事組人員於88年8 月31日所提會
    勘報告中，就當日拍照之情形與88年7 月19日之拍照相片相
    比後，記載「開挖後之土方稍有因下雨流失」等語（見88他
    字240 號卷72頁）。但刑事組並非山坡地保育之主管機關，
    其對於山坡地保育條例第35條之水土流失認定並非專業，所
    稱之「土方稍有因下雨流失」與山坡地保育條例第35條所規
    定之「致水土流失」並非一致（詳後述六、），因此，亦難
    認為，從卷證資料已足以認定「致生水土流失」。
六、本案於90年4 月11日繫屬後，本院曾於91年1 月30日邀集苗
    栗縣政府農業局人員至現場履勘，並發函要求該局就是否生
    水土流失加以鑑定（見本院審卷(一)第154 頁）。苗栗縣政府
    於91年12月23日以府農保字第9100122792號函復略以：「現
    場未發現有土石流失現象」（見本院審卷(一)第171 頁），本
    院以上開函示過於草率要求補正（見本院審卷(一)第191 頁）
    ，該府於91年12月30日邀集學者專家、本院及相關單位再度
    會勘結果，認本案須擬妥水土流失鑑定報告計畫（見本院審
    卷(一)第193 頁）。嗣刑事訴訟法於91年2 月8 日公布修正第
    163 條等條文，改採改良式當事人進行主義，檢察官所應負
    之舉證責任，自必須說服法院至無所合理懷疑之程度，以形
    成有罪心證；在法院就檢察官起訴事實仍存有合理懷疑之情
    形下，除於公平正義之維護外，無須依職權調查證據以排除
    此合理懷疑，得逕為無罪判決，以維法院在控辯雙方盡力攻
    防制度構造下之中立性，而為維持法院之中立性格，所謂法
    院應依職權調查證據之情形，應僅限於有相當理由足信檢察
    官無法盡職地從事犯罪訴追者之角色，以致不能維持控辯盡
    力攻防之制度構造，否則自不得動輒以公平正義之維護為名
    ，強求法院為不利被告證據之調查，破壞當事人武器平等原
    則以及法院公正中立形象之制度設計。因此，本院即於92年
    12月24日以苗院月刑戊90訴84第31506 號函請台灣苗栗地方
    法院檢察署提出致生何種具體之公共危險之證明方法（見本
    院審卷(一)第241 頁），但該署未予回復，公訴檢察官於93
    年1 月6 日準備程序中主張認為「證據已經足夠，不需要鑑
    定」（見本院審卷(一)第251 頁），就此，本院於綜合卷證資
    料，如無法認定已致生水土流失，本得逕為無罪判決之諭知
    ，但因事涉專業認定，為求慎重起見，本院乃於93年1 月9
    日函請國立中興大學水土保持學系鑑定使否造成水土流失，
    該校於93年3 月30日提出之鑑定報告（以下簡稱鑑定報告）
    ，僅對於1305地號土地附近之山溝認有致生水土流失等情（
    見本院審卷(一)第266 至269 頁，但該山溝不在本件起訴範圍
    ，且本院亦無法一併審酌，詳後述九、）。本院復再度前往
    現場勘驗，同行之該鑑定報告鑑定人丙○○○○，就承辦法
    官詢問起訴開挖之1305地號土地部分是否會造成水土流失乙
    節，答覆從當時照片無法判斷，現在又被挖更無從判斷（見
    本院審卷(一)第309 頁）。本院又於94年1 月31日審理時，依
    職權傳喚曾至現場勘驗之苗栗縣政府農業局承辦人翁瑞昌到
    庭（已退休）到庭證稱：現場並沒有土石流失現象、自88年
    迄今都沒有發生災害等語。從以上所述，無論係負責山坡地
    保育之地方農業主管機關現場勘查結果或專家鑑定，均無法
    證明本案起訴之1305號土地，已因被告三人之開挖行為致生
    水土流失。
七、按「致生水土流失」之認定標準，依行政院農業委員會85
    年2 月1 日85農林字第5103609 A 號函覆表示，在水土保持
    法中言，需有同法施行細則第35條第1 項第1 款至第7 款情
    形之一者，始可稱為「水土流失」，山坡地保育利用條例第
    35條第3 項之用語與水土保持法相同（該法第33條第3 項參
    照），解釋上自可引為參考。而從水土保持法中施行細則第
    35條係規定緊急處理之條件及程序觀察，於解釋是否符合該
    條各款之情形時，學理上認為並非僅指山坡地在自然環境因
    降雨等自然因素所發生相當程度之土壤流失現象，換言之「
    正常沖蝕」（Normal Erosion）雖亦有水土流失現象，但並
    非法律所欲以刑罰制裁之規範對象，而應係指水土保持工程
    上所稱「加速沖蝕」（Accelerated Erosion）或 稱「變態
    沖蝕」始足當之。此所以實務上除就具體個案加以認定外，
    多委請具專業知識經驗之水土保持相關機關（構）、團體加
    以鑑定，以為審判之證據資料。因此，上開非專業之苗栗縣
    警察局頭份分局刑事組人員會勘報告上所記載：「遇下雨，
    土方稍有流失」寥寥數語，參諸案內卷證資料，無法認定已
    致生「水土流失」。
八、綜上所述，公訴人未能積極證明被告三人上開行為確已符合
    起訴罪名之構成要件，自難僅以被告參與開挖之事證，遽認
    被告三人有何違反本件山坡地保育條例之犯行。此外，復查
    無其他積極證據足資證明被告三人有公訴人所指之犯行，應
    認不能證明被告三人犯罪，依照前開說明，自應為被告三人
    無罪之諭知。而無庸再予詳論被告所辯稱有無開挖、開挖範
    圍、時間及共犯關係如何等節。
九、至於上開鑑定報告結論指出被埋填之「山溝」，若原有砌石
    或混泥土護岸，會構成「毀損水土保持處理與維護設施」；
    未經地主同意，會構成山坡地保育利用條例第10條及34條；
    若經租用，但未經核准，擅自填埋，則構成水土流失或流失
    之虞，嚴重即構成「釀成災害」等情乙節（見本院審卷(一)第
    269 頁）。惟查：
  (一)該山溝經事後測量為苗栗縣頭份鎮○○段749 及1292地號，
    不在起訴之1305地號土地範圍內，且其與1305號土地中間相
    隔有766 等多筆土地（見本院審卷(二)第13、18頁複丈成果圖
    及圖示），水溝及其上之橋樑所在，距離本案被開挖1305地
    號土地約有10幾米之遠，起訴書完全未曾述及該部分。
  (二)本院93年8 月12日準備程序中，將「鑑定報告所提及的山溝
    、橋樑不在起訴範圍」之列入爭點，檢察官當庭表示沒有意
    見，檢察官聲請傳喚證人及聲請調查證據，均未就此有何具
    體明確之主張（見本院審卷(一)第328 、330 頁；本院審卷(二)
    第43頁）。其後於本院審理時，檢察官雖有問及證人丁○○
    有關水溝及橋樑部分，但仍未能證明與本案1305地號土地之
    關係，此可從其詢問苗栗縣政府地政測量人員甲○○時，問
    ：「去測量749 、770 地號時，該二筆土地有無被開挖情形
    」，證人答稱：「749 是水溝、770 看不出來」可證（蓋
    749 地號既係水溝，自無開挖問題）（見本院審卷(二)第79、
    80頁）。參酌前述起訴書之記載，及山溝所在位置，難認為
    鑑定報告所記載之山溝在本案所追訴之範圍。
  (三)被告己○○僅承認有於橋下放置涵管，而否認有填土掩埋等
    行為；此外，亦乏足夠之證據證明確為被告三人所為。又因
    該水溝為國有地，業經苗栗縣政府地政測量人員甲○○證述
    在卷（見本院審卷(二)第80頁）。因此，縱有足夠證據證明被
    告三人確有該部分犯行，則被告三人應係違反山坡地保育利
    用條例第10條之規定，而構成同條例第34條之罪名，與本案
    起訴書所認定被告三人先向地主丁○○及乙○○簽約（起訴
    書犯罪事實欄過於簡略，並未就此要件加以載明）採取土石
    所犯同條例35條第3 項之罪名，為不同構成要件之罪名，難
    認為實質一罪，而為起訴效力所及；另縱有裁判上一罪之可
    能，亦因本案起訴部分之顯在性事實不能證明，應為無罪諭
    知，基於潛在性事實無代替性之法理，而無從擴張至潛在性
    事實，本院自不得加以審理。因此，就鑑定報告書所提及水
    溝被掩埋可能涉及之犯罪，自應由檢察官另行偵辦，併此敘
    明。
十、另本案起訴被告三人開挖1305地號土地，因無法證明已致生
    水土流失，不該當於山坡地保育條例第35第3 項之要件，應
    為無罪之諭知，已如上說明外，應予附帶說明者，乃本案亦
    無同條例第34條第4 項，或依法律競合而有水土保持法第32
    第4 項未遂犯之適用問題。蓋該二條文之構成要件，前者係
    「不得擅自」，後者是「未經同意擅自」，其性質均含有「
    竊佔」性質，如已經土地所有權人之同意，對該山坡地有正
    當使用權源，縱違反約定使用方法，亦難成立上開罪名，此
    有最高法院82台上1622、3133、83台上170 、84台上2132、
    3674、6146、85年台上1613、4023、86台上2950、5085判決
    可參。本案被告庚○○（簽約時使用改名前之劉大維）與地
    主丁○○及乙○○等人於87年7 月25日就本案1305地號土地
    （簽約時為興隆小段505）簽 訂合約書，明定承租予甲方（
    指被告劉大維）採取該地段土石（偵卷14頁、本院審卷(二)第
    60 頁）， 所以，估不論後來被告三人實際挖取之情形如何
    ，自與「擅自」要件不合，此從起訴書認定被告三人係犯山
    坡地保育條例第35第3 項，亦可佐證檢察官同認為並無同條
    例第34條或水土保持法第32條之適用。
據上論斷，應依刑事訴訟法第301 條第1項，判決如主文。
本案經檢察官黃俊鳴到庭執行職務。
中　　華　　民　　國　　94　　年　　2 　　月　　14　　日
                  刑事第一庭  審判長法官　周淡怡
                                    法官  顧正德
                                    法官  李太正
以上正本證明與原本無異。
如不服本判決，應於判決送達後10日內向本院提出上訴狀（應抄
附繕本）。告訴人或被害人如對於本判決不服者，應具備理由請
求檢察官上訴，其上訴期間之計算係以檢察官收受判決正本之日
期為準。
                                  書記官  劉秋雯
中　　華　　民　　國　　94　　年　　2 　　月　　14　　日
